臺灣臺中地方法院民事判決　99年度訴字第2714號
原　　　告　林基松
原　　　告　林基榮
共　　　同
訴訟代理人　羅豐胤律師
共　　　同
訴訟代理人　蔡素惠律師
複代理人　　黃靖閔律師
被　　　告　林基庭
上列當事人間土地所有權移轉登記事件，本院於民國100年1月18
日言詞辯論終結，判決如下：
    主      文
被告應將其所有如附表所示編號一至編號四之土地所有權，權利範
圍全部，各移轉登記三分之一予原告林基榮、林基松（即每人各應
有部分三分之一）；被告並應將其所有如附表示編號五之土地，權
利範圍七二Ｏ分之三四，各移轉登記三分之一予原告林基榮、林基
松（即每人各應有部分二一六Ｏ分之三四）。
訴訟費用由被告負擔。
原告假執行之聲請駁回。
    事實及理由
一、原告主張：
  (一)緣原告林基松、林基榮與被告林基庭乃係兄弟，被告林基庭
    為長兄，依序為原告林基榮、林基松。被告林基庭自退伍後
    ，曾由父親即訴外人林泉森二度提供資金單獨創業，惟均經
    營不善而失敗。嗣因原告林基榮擁有照相製版專長，原告之
    父乃提供資金，由三兄弟共同合作，於民國68年開設「勝發
    製版工業社」，未久再設立「元庭企業有限公司」（下稱元
    庭公司），由被告林基庭負責公司財務及外務工作、原告林
    基榮負責技術、林基松負責製造，三人合作無間，公司營運
    良好，獲利頗豐，並在其父親主導之下，乃以公司盈餘陸續
    購買不動產，約定不論以何人名義購買，均為三人共有，僅
    係借用登記名義人之名為登記，故如附表所示5筆土地（下
    稱系爭土地），均係借用被告名義為登記。
  (二)又被告明知如附表所示之土地為兩造兄弟所共有，土地所有
    權狀係由被告之父親林泉森負責保管，竟意圖擅自處分該土
    地，而於91年間分別向台中市中正地政事務、台中縣清水地
    政事務所謊稱上開土地之所有權狀遺失，並申請補發上開土
    地之所有權狀。嗣經原告發覺被告上開行為，屢次要求被告
    出面協商投資及土地事宜，惟被告均不予置理。原告無奈乃
    對之提出告訴，而被告所為使公務員登載不實之犯行，業經
    檢察官提起公訴，並經鈞院刑事庭判處有期徒刑肆月減為貳
    月在案。
  (三)按當事人約定，一方(借名者)經他方(出名者)同意，而就屬
    於一方現在或將來之財產，以他方之名義，登記為所有人或
    其他權利人，即為借名契約。又借名契約與委任契約，均係
    植基於委任人與受任人間之信賴關係，民法第549條第1項規
    定當事人之任何一方，得隨時終止委任關係。查被告於偵查
    中即坦承系爭土地為兄弟所共有，足徵原告對於系爭土地，
    確實各有3分之1所有權。而今兩造間之信賴關係已不復存在
    ，爰以本書狀（起訴狀繕本）之送達為終止借名契約之意思
    表示。則兩造間借名契約既經終止，被告自應將如附表所示
    編號一至編號四之系爭土地所有權，權利範圍全部，各移轉
    登記3分之1與原告林基榮、林基松（即每人各應有部分3分
    之1）；並將其所有如附表示編號五之系爭土地，權利範圍7
    20分之34，各移轉登記3分之1與原告林基榮、林基松（即原
    告每人各應有部分2160分之34）。並陳明願供擔保，請准宣
    告假執行。
二、被告則略辯以：
  (一)因其學有化工專長，遂於68年間與其妻即訴外人陳碧鳳名義
    創立工業社，惟該工業社之業務實際均由被告承擔經營，其
    後事業有成，迄82年間遂以盈餘所得，由被告經手除購買其
    自己名義之土地外，並以原告林基榮之名義購置坐落大肚鄉
    ○○段88地號之農地，且為其搭蓋4層樓房1棟；又以原告林
    基松名義購置坐落大肚鄉○○段第143、144地號土地，並搭
    建4層樓房1棟予其父親林泉森。此外，被告另在彰化市購買
    4層樓房1棟登記予訴外人即其母親林陳月霞名下。依上可知
    ，家庭事業堪稱係由被告一人創業而成，且其後均係由被告
    資助家人分別購買房地。
  (二)按不動產名義登記人依法即為所有權人，故如附表所示之系
    爭土地，既均登記予被告名下，被告即為所有權人，原告所
    稱：兩造訂有「借名契約」，系爭土地僅借用被告名義登記
    ，兩造應有部分各3分之1云云，顯與事實不符，蓋兩造間並
    未簽訂所謂之「借名契約」。
  (三)原告於68年間分別僅為22歲與17歲之少年，如何能與被告共
    同創設前開工業社，足見原告所稱不實。又依原告主張均以
    元庭公司盈餘營盈餘陸續購買不動產，並約定不論以何人名
    義購買不動產，均為三人共有。又依兩造之父親林泉森於另
    案刑事偵查中證稱：所有不動產均為大家的，林基松和林基
    榮的不動產也是這樣等語，若據此認定，兩造所有不動產均
    為兩造所共有，則除以被告名義登記之不動產外，亦有以原
    告名義登記之不動產，被告自亦擁有該不動產之產權各3分
    之1，原告亦應將其移轉登記予被告，被告並主張同時履行
    抗辯權，應併為同時移轉登記等語置辯。
  (四)並聲明：駁回原告之訴。且陳明如受不利之判決，願供擔保
    ，請准宣告免為假執行。
三、本件得心證之理由：
  (一)原告主張系爭土地目前均登記為被告名下等情，有系爭土地
    所有權狀影本、土地登記謄本在卷可憑，且為被告所不爭執
    ，此部分堪信為真實。另原告主張系爭土地為兩造所共有，
    應有部分各為3分之1，並借名登記為被告所有等情，為被告
    所否認，並辯稱：系爭土地並非兩造所共有，兩造間亦無借
    名登記契約存在云云。是本件應審究者厥為兩造間就系爭土
    地是否有借名登記契約存在？
  (二)按借名登記契約，乃當事人約定一方（借名者）經他方（出
    名者）同意，就屬於一方現在或將來之財產，以他方之名義
    ，登記為所有人或其他權利人之契約。其成立側重於借名者
    與出名者間之信任關係，在性質上應與委任契約同視，倘其
    內容不違反強制、禁止規定或公序良俗者，應賦予無名契約
    之法律上效力，並類推適用民法委任之相關規定（參最高法
    院91年度台上字第1871號、92年度台上字第1054號、94年度
    台上字第362號、94年度台上字第953號、98年度台上字第76
    號判決意旨）。又借名登記契約須當事人雙方，就屬於一方
    「現在或將來」之財產，以他方之名義，登記為所有人或其
    他權利人，相互意思表示一致，其契約始為成立。故當事人
    一方如主張與他方有借名登記關係存在，自應就借名登記契
    約確已成立之事實，負舉證責任。若其先不能舉證，縱他方
    就其抗辯事實不能舉證，或其所舉證據尚有疵累，亦應駁回
    該一方之請求（參最高法院17年上字第917號判例意旨）。
    另按一般而言，如係自己自他人取得或繼受不動產所有權，
    通常均以自己名義訂約或登記為所有權人。反之，如以其他
    人名義訂約或逕予登記為所有權人時，則當事人間必有其他
    目的，或因親情或感情上之贈與、或為財產管理之便利，或
    為脫法等，因人而異。此一目的，關乎當事人成立者，究係
    「贈與」？「信託」？或「借名登記」契約？抑或其他，概
    不能以他人名義登記之事實，即可證明或推論僅有「借名」
    關係，當屬無疑。揆諸上開說明，本件原告就所主張上開借
    名登記有利於己之事實，自應負舉證之責。
  (三)經查：(1)本件被告因明知系爭土地之所有權狀係由被告之父
    林泉森所保管，竟於91年間分別向台中市中正地政事務所、
    台中縣清水地政事務所謊稱系爭土地之所有權狀遺失，並申
    請補發該土地之所有權狀。嗣經本件原告發覺並對之提出刑
    事告訴，而本件被告前開所為使公務員登載不實之犯行，嗣
    經檢察官提起公訴，且另案由本院刑事庭99年度易字第2252
    號偽造文書刑事案件，判處本件被告有期徒刑肆月減為貳月
    ；判決後本件被告雖提起上訴，惟嗣則具狀撤回上訴確定在
    案等情，此有該案起訴書及刑事判決書在卷可憑，並據調閱
    上開刑事卷宗查核屬實。(2)又證人林泉森於前揭刑事案件偵
    查中到庭證稱：（問）你上一庭所提出土地（指系爭土地）
    所有權狀從何而來？（答）所有的不動產都是經我同意才由
    林基庭（指被告）去買的，每次辦好就由林基庭把權狀拿來
    我這邊放，林基松和林基榮的不動產也是這樣，不動產是大
    家（指兩造）的，只是掛特定人的名義而已，要用誰的名字
    主要由我決定。（問）依林基庭所言，86年前這些土地所有
    權狀都由他保管，86年後你以竊盜的方式取得這些權狀，有
    何意見？（答）他在說謊，買不動產的資金是我提出資金讓
    他經營公司賺來的，都沒有分紅利，賺到的錢就買不動產等
    語；證人即被告之配偶陳碧鳳亦於該案偵查中到庭證稱：（
    問）有無看過這些土地所有權狀？（提示土地所有權狀）（
    答）我看過，這是一個大家庭的權狀，都放在爸爸林泉森那
    裡，林泉森曾經拿出來，我有看過，大家庭經營公司賺的錢
    就去買不動產，主要經營者是林基庭等語，此有上開另案98
    年度他字第5242號偵查訊問筆錄在卷可憑，並經調閱該偵查
    卷宗查核無訛，經核渠等二人上開證述情節大致相符，另參
    酌本件被告於該案偵查中亦坦認：我也承認這些土地（即兼
    括系爭土地）應該是大家共有的（指兩造）等詞（見該他字
    偵查卷第152頁），足徵前開證人之證述內容，應非屬虛構
    之詞，自堪採信。(3)而依前揭被告與證人之供證述內容，可
    知在兩造父親林泉森之主導下，乃以元庭公司經營盈餘陸續
    購買包含系爭土地在內不動產，並使兩造即兄弟3人實質取
    得土地（包含系爭土地）所有權，每人平均各取得其中持分
    之3分之1，林泉森本人與元庭公司應無保留土地所有權之意
    思，申言之，林泉森雖主導將元庭公司盈餘所購得之系爭土
    地全部登記於被告名下，惟並非約定將林泉森或元庭公司自
    己之財產以被告名義而為借名登記，即林泉森或元庭公司並
    無藉被告登記自己所有財產而以借名者自居，自不成立借名
    登記契約，而係贈與契約至明，而就兩造受贈與實質取得系
    爭土地所有權持分部分，顯係側重於兄弟手足間之信任關係
    ，揆諸上揭說明，堪認原告就實質取得系爭土地持分各3分
    之1部分與被告間，應有明示或默示成立借名登記法律關係
    。至被告雖提出土地登記謄本（包含部分系爭土地）、建物
    謄本、支票、支票存款印鑑證明、經濟部函文及公司登記事
    項卡、印鑑證明等相關資料影本，惟經核上開資料，均無法
    據為被告上開所辯有利之佐證與認定，則被告前開辯解，自
    不足取。是本件原告主張系爭土地為兩造所共有，渠等應有
    部分各為3分之1，均借名登記予被告名下乙節，應堪採認。
  (四)又按借名登記之無名契約著重在當事人間之信任關係，且法
    律又無禁止借用他人名義為不動產登記，故應屬合法有效之
    契約，核其性質與委任契約相類，應類推適用民法關於委任
    關係終止、消滅之規定，已如前述。另按當事人之任何一方
    得隨時終止委任契約，民法第549條第1項定有明文。本件兩
    造就系爭土地持分有借名登記契約存在，已如前述，而原告
    提起本件訴訟，於起訴狀已表明終止借名登記契約之意思，
    而該起訴狀業於99年12月6日送達被告，有回證乙紙附卷可
    稽，足認該終止之意思表示已到達被告，則兩造間借名登記
    契約自屬合法終止。從而，原告基於終止借名登記契約之法
    律關係，請求被告應將其所有如附表所示編號一至編號四之
    土地所有權，權利範圍全部，各移轉登記3分之1與原告林基
    榮、林基松（即每人各應有部分3分之1）；並將其所有如附
    表示編號五之土地，權利範圍720分之34，各移轉登記3分之
    1與原告林基榮、林基松（即每人各應有部分2160之34，為
    有理由，應予准許。
  (五)被告復辯稱：被告亦有其他借名登記在原告名下之不動產，
    惟原告均尚未移轉登記給被告，併主張同時履行抗辯云云。
    惟按所謂同時履行之抗辯，乃係基於雙務契約而發生，倘雙
    方之債務，非本於同一之雙務契約而發生，縱令雙方債務在
    事實上有密切之關係，或雙方之債務雖因同一之雙務契約而
    發生，然其一方之給付，與他方之給付，並非立於互為對待
    給付之關係者，均不能發生同時履行之抗辯（參最高法院59
    年台上字第850號判例意旨）。查「借名登記」契約，乃約
    定就屬於一方現在或將來之財產，以他方之名義，登記為所
    有人或其他權利人之契約，業如前述，則原告雖就其等各所
    有系爭土地持分3分之1與被告間成立借名登記法律關係，惟
    僅止於此借名登記權利義務，申言之，姑不論被告上開所稱
    另借名登記乙事，是否屬實，系爭借名登記契約內容，並不
    包括被告所稱其他借名登記在原告名下之不動產，原告亦應
    移轉登記返還為其給付內容，即原告就此於系爭借名登記法
    律關係中不負對待給付義務，且亦無證據證明被告就該請求
    （縱有之）與原告所得請求被告移轉登記系爭土地應有部分
    之權利，係立於互為對待給付之關係或有何對價關係存在，
    自無適用同時履行抗辯之餘地。故被告所為上開同時履行之
    抗辯，亦屬無據。
四、另原告雖陳明願供擔保，請准宣告假執行，然本件係命被告
    為移轉登記之意思表示，依土地登記規則第27條第4款規定
    ，原告於判決確定時，得單獨向地政機關申請辦理移轉登記
    。且強制執行法第130條第1項規定「命債務人為一定之意思
    表示之判決確定或其他與確定判決有同一效力之執行名義成
    立者，視為自其確定或成立時，債務人已為意思表示」，本
    件既屬命被告為移轉不動產所有權意思表示之判決，其意思
    表示於判決確定時，視為已為意思表示，如許宣告假執行，
    將使意思表示之效力提前發生，即與上開法條規定不合。是
    以，本件原告假執行之聲請，即於法不合，且無必要，自應
    駁回之。惟此部分因無礙被告給付義務之減免，本院自不另
    為原告負擔訴訟費用之諭知。
五、末本件被告於最後言詞辯論期日，雖請求將本件與其另案起
    訴之本院100年度訴字第122號所有權移轉登記事件併案審理
    云云，並提出另案開庭通知傳票為證。按分別提起之數宗訴
    訟，其訴訟標的相牽連或得以一訴主張者，法院得命合併辯
    論，民事訴訟法第205條第1項固定有明文。依前揭規定，可
    知分別提起之數宗訴訟，雖符合得合併辯論之條件，惟是否
    命合併辯論，則由法院依職權予以斟酌認定。查姑不論被告
    另案提起之事件與本件是否合於前開得合併辯論之要件，因
    另案尚未開庭審理，為被告所自陳，而本案已開庭多次，並
    經兩造盡其攻擊防禦方法，且提出相關證據資料，已達審結
    程度，故本院認本件與前開另案自無合併辯論之必要，附此
    敘明。
六、本件事證已臻明確，兩造其餘之陳述、攻擊防禦方法及舉證
    ，均對本判決之結果不生影響，爰不一一論述，亦附敘明。
七、據上論結，本件原告之訴為有理由，依民事訴訟法第78條，
    判決如主文。
中    華    民    國    100    年    2    月    15    日
                  民事第四庭    法  官  黃文進
附表:
┌──┬────────────┬──────┬────┐
│編號│    土地坐落            │    面積    │權利範圍│
├──┼────────────┼──────┼────┤
│ 一 │台中市南區○○○○段第  │172平方公尺 │全部    │
│    │271-19地號              │            │        │
├──┼────────────┼──────┼────┤
│ 二 │台中縣龍井鄉○○段第890 │2190平方公尺│全部    │
│    │地號                    │            │        │
├──┼────────────┼──────┼────┤
│ 三 │台中縣龍井鄉○○段第891 │1419平方公尺│全部    │
│    │地號                    │            │        │
├──┼────────────┼──────┼────┤
│ 四 │台中縣潭子鄉○○段第359 │110.75平方公│全部    │
│    │地號                    │尺          │        │
├──┼────────────┼──────┼────┤
│ 五 │台中縣大肚鄉○○段第1417│4258平方公尺│34/720  │
│    │地號                    │            │        │
└──┴────────────┴──────┴────┘
正本係照原本作成。
如對本判決上訴，須於判決送達後20日內向本院提出上訴狀。如
委任律師提起上訴者，應一併繳納上訴審裁判費。
中    華    民    國    100    年    2    月    15     日
                                書記官